【裁判字號】    96,易,5909
【裁判日期】    970612
【裁判案由】    業務侵占
【裁判全文】
臺灣臺中地方法院刑事判決              96年度易字第5909號
公  訴  人  臺灣臺中地方法院檢察署檢察官
被      告  丁○○
上列被告因業務侵占案件，經檢察官提起公訴（九十五年度偵字
第二○三六六號），本院判決如下：
    主    文
丁○○無罪。
    理    由
一、公訴意旨略以：被告丁○○自民國九十三年間起，在告訴人
    臺灣耐噸工業有限公司（代表人：丙○○，設於臺中縣大里
    市○○路六八巷一號九樓，下簡稱耐噸公司，起訴書誤載告
    訴人為丙○○）任員工一職，負責該公司之機械維修及收款
    業務，為從事業務之人。詎被告明知耐噸公司於九十五年三
    月間，因營運已陷於困難，公司亟需資金週轉，竟仍基於為
    自己不法所有之意圖，於九十五年四月十二日，藉丙○○委
    託其代向昆陞機械有限公司（下稱昆陞公司）收取尾款新臺
    幣（下同）五萬元之機會，以變易持有為所有之意思，將所
    收取款項中之一萬九千元部分侵占入己，並以自己之名義，
    將收得款項中之一萬五千元借予友人謝武雄，嗣後被告又向
    謝武雄主張上開一萬五千元與其後積欠謝武雄之材料費抵銷
    。另向丙○○佯稱，將收到款項其中之四千元，用以支付丙○○積欠高搌公司之貨款。因認被告涉有刑法第三百三十六
    條第二項之業務侵占罪嫌云云。
二、證據能力方面
    按被告以外之人（包括證人、鑑定人、告訴人、被害人及共
    同被告等）於審判外之陳述雖不符刑事訴訟法第一百五十九
    條之一至之四等四條之規定，而經當事人於審判程序同意作
    為證據，法院審酌該言詞陳述或書面陳述作成時之情況，認
    為適當者，亦得為證據；當事人、代理人或辯護人於法院調
    查證據時，知有刑事訴訟法第一百五十九條第一項不得為證
    據之情形，而未於言詞辯論終結前聲明異議者，視為有前項
    之同意，同法第一百五十九條之五定有明文。立法意旨在於
    傳聞證據未經當事人之反對詰問予以核實，原則上先予排除
    。惟若當事人已放棄反對詰問權，於審判程序中表明同意該
    等傳聞證據可作為證據；或於言詞辯論終結前未聲明異議，
    基於尊重當事人對傳聞證據之處分權，及證據資料愈豐富，
    愈有助於真實發見之理念，且強化言詞辯論主義，使訴訟程
    序得以順暢進行，上開傳聞證據亦均具有證據能力。查被告
    對於本案卷內耐噸公司代表人丙○○、相關證人之證述、文
    書卷證資料，並未就有合於刑事訴訟法第一百五十九條第一
    項不得為證據之情形於本院言詞辯論終結前聲明異議，且上
    述耐噸公司代表人丙○○、相關證人之證述、文書卷證資料
    亦經本院於審理期日逐一提示、朗讀，並告以要旨，本院復
    審酌相關證人證述筆錄製成、文書卷證資料取得，並無證據
    顯示有何違背程序規定情事，依據上述之說明，均應具有證
    據能力。
三、實體方面
（一）按犯罪事實應依證據認定之，無證據不得認定犯罪事實；
      不能證明被告犯罪者，應諭知無罪之判決，刑事訴訟法第
      一百五十四條第二項、第三百零一條第一項分別定有明文
      。而認定不利於被告之事實，須依積極證據，苟積極證據
      不足為不利於被告事實之認定時，即應為有利於被告之認
      定，更不必有何有利之證據；認定犯罪事實所憑之證據，
      雖不以直接證據為限，間接證據亦包括在內，然而無論直
      接或間接證據，其為訴訟上之證明，須於通常一般之人均
      不致有所懷疑，而得確信為真實之程度者，始得據為有罪
      之認定，若其關於被告是否犯罪之證明未能達此程度，而
      有合理性懷疑之存在，致使無從形成有罪之確信，根據「
      罪證有疑，利於被告」之證據法則，即不得遽為不利於被
      告之認定（最高法院三十年上字第八一六號、七十六年臺
      上字第四九八六號判例可資參照）。另按告訴人之告訴，
      係以使被告受刑事追訴為目的，難免故予誇大，是其陳述
      是否與事實相符，仍應調查其他證據，以資審認，必被害
      人所述被害情形，無瑕疵可擊，且就其他方面調查，又與
      事實相符，始足據為有罪判決之基礎（最高法院五十二年
      臺上字第一三○○號判例、八十一年度臺上字第三五三九
      號、八十三年度臺上字第九八九號裁判可資參照）。末按
      按刑法上侵占罪之成立，以擅自處分自己持有他人所有之
      物，或變易持有之意思為所有之意思而逕為所有人之行為
      ，為其構成要件（最高法院七十年度臺上字第一六三三號
      判決參照），故侵占罪以行為人於行為時具有不法所有之
      主觀意圖為要件，倘若行為人在主觀上並無此不法所有意
      圖，即不得以侵占罪相繩，合先說明。
（二）公訴意旨認為被告涉有業務侵占罪嫌，無非係以：耐噸公
      司代表人丙○○之指訴、證人謝武雄、呂青洲之證述，及
      勞工保險卡、昆陞公司轉帳傳票、判決書等為其主要論據
      。訊據被告固坦承有代理耐噸公司向昆陞公司收取貨款五
      萬元，惟堅詞否認有業務侵占之犯行，辯稱：我將其中一
      萬五千元借予謝武雄，有經過丙○○同意，其中四千元是
      償還高搌公司等語。
（三）經查：
  １、被告丁○○自九十三年間起，斷斷續續在耐噸公司任職，
      負責該公司之機械維修業務，而耐噸公司於九十五年三月
      間，因營運陷於困難停業，且耐噸公司代表人丙○○因對
      外積欠債務，為躲避債權人，遂於九十五年四月一日起至
      同年四月八日止，暫時寄住被告住處，並委託被告出面代
      為處理耐噸公司事務等情，業據耐噸公司代表人丙○○於
      偵查中指訴及本院審理中證述明確，並為被告所不否認，
      復有勞工保險卡、勞保局電子閘門查詢作業被保險人投保
      資料查詢、臺灣臺北地方法院九十五年度聲字第二二八八
      號民事裁定、同院九十五年度訴字第四四六三號民事判決
      、本院九十五年度訴字第一二四一號民事判決各一件附卷
      可稽（見九十五年度他字第五一九八號卷第五頁，九十五
      年度偵字第二○三六六號卷第十八至二十、二二至二三頁
      ，本院卷第五十至五一頁）。
  ２、再被告於九十五年四月十二日代理耐噸公司向昆陞公司收
      取貨款五萬元一情，為被告所自承，核與耐噸公司代表人
      丙○○於偵查中指訴及本院審理中證述情節相符，並有昆
      陞公司轉帳傳票一張在卷可證（見九十五年度他字第五一
      九八號卷第九頁）。
  ３、又被告所辯收取上開貨款後，經耐噸公司代表人丙○○同
      意將其中一萬五千元交給證人謝武雄，其中四千元還給高
      搌公司，其中二萬八千元用於汽車維修及辦理過戶，餘約
      三千元則依耐噸公司代表人丙○○指示購買印表機及相關
      用品等情，雖為耐噸公司代表人丙○○所否認，然查：
    一耐噸公司於九十五年三月三十一日停業後，因耐噸公司及
      其代表人丙○○對外積欠債務，耐噸公司代表人丙○○為
      躲避債權人而暫住被告家一情，已如前述，而耐噸公司代
      表人丙○○並與被告協議將其名下之二部自用小客車（一
      部分為三陽喜美，原車牌號碼ＱＧ─七三九八號，另一部
      為雅哥，車號不詳），過戶至被告妻子黃碧如名下，且因
      此於九十五年四月十二日被告收取昆陞公司貨款五萬元後
      ，不僅未向被告收回該五萬元，更與被告相約於臺中市○○路市政派出所附近，另再交給被告二萬多元供辦理車輛
      保養、過戶之費用等情，業據被告於偵訊及本院供述明確
      （見九十五年度他字第五一九八號卷第十八頁、九十五年
      度偵字第二○三六六號卷第二七頁、本院卷第三十至三一
      頁），核與耐噸公司代表人丙○○於偵訊中指訴，及本院
      指訴與證述情節相符（見九十五年度偵字第二○三六六號
      卷第六二至六三頁，本院卷第三一至三二、五七頁背面至
      五八頁）。又證人周明郁於九十五年十月二十日偵訊時證
      述：我是因為修理車子，透過耐噸公司代表人丙○○認識
      被告，大約在九十五年四、五月間，曾幫忙處理過車牌號
      碼八六○○─ＮＳ號自用小客車（原車牌號碼ＱＧ─七三
      九八號，筆錄誤載為六八○○─Ｎ五），當時是耐噸公司
      代表人丙○○跟被告牽車到我停車場，丙○○跟我說他要
      把這輛車子過戶給被告，要我幫他處理過戶的事情，我後
      來有幫他處理過戶的事情，該車並有換一些消費器材，被
      告有拿稅金跟交通罰單的錢，共約二萬多元給我，耐噸公
      司代表人丙○○就這輛車並沒有出錢，當時因為還有另一
      輛車子要修理，我有跟耐噸公司代表人丙○○收取另一輛
      修車費用等語綦詳（見九十五年度偵字第二○三六六號卷
      第三一至三二頁），再參以上開原車牌號碼ＱＧ─七三九
      八號之喜美自用小客車因維修及辦理過戶費用總計為二萬
      八千六百十五元一情，亦有鼎順汽車修配廠車輛委修單一
      張、估價單一張、交通部公路總局自行收納款項收據四張
      附卷可資佐證（見九十五年度偵字第二○三六六號卷第六
      至十一頁）。則依經驗法則可知，苟耐噸公司代表人丙○○未指示被告將向昆陞公司收取之五萬元作其他用途，則
      既然原車牌號碼ＱＧ─七三九八號自用小客車修車及過戶
      所需費用總計為二萬八千六百十五元，並未超過五萬元，
      則其只需指示被告直接自所收取之五萬元中取出所需之費
      用，再將餘款交給耐噸公司代表人丙○○即可，而無大費
      周章，另外再行交付被告修車及過戶費用之必要，且被告
      所收取之該五萬元既係現金，而現金並無不可替代性，故
      耐噸公司代表人丙○○指該五萬元要保留完整不能動，以
      供發放薪資云云，實有悖於常情，而難採信。況且，證人
      周明郁於同日偵訊時復證述當時耐噸公司代表人丙○○還
      有另一部雅哥之自用小客車在修理一情明確（見上開卷頁
      ），再參酌原車牌號碼ＱＧ─七三九八號自用小客車修車
      及過戶所需費用總計即達二萬八千六百十五元，而當時尚
      有另一部雅哥自用小客車亦需過戶，亦必需要有一筆費用
      以供支付，足認被告所辯耐噸公司代表人丙○○另行交付
      之二萬多元，是為支付另一部雅哥自用小客車修車及過戶
      費用一情，即非無據，可堪採信。
    二證人即高搌公司負責人呂青洲於九十六年十一月一日偵訊
      時雖證述：伊是高搌公司負責人，經詢問公司會計，並無
      被告交付四千元清償耐噸公司貨款之入帳資料等語（見九
      十五年度偵字第二○三六六號卷第八一頁）。惟證人即高
      搌公司人員甲○○於本院九十七年五月二十九日審理時證
      述：九十五年四月間在高搌公司任職，擔任送貨與外務的
      工作，耐噸公司與高搌公司有一些加工的業務往來，當時
      耐噸公司積欠高搌公司貨款，我們與耐噸公司的丙○○協
      商，丙○○不敢出來，有一段期間叫被告出來協商，有一
      次是丙○○與被告兩人一起約我們高搌公司，由我代表去
      律師事務所協商問題，當時不知道是丙○○或被告有拿一
      筆四千元給我，但這四千元不是積欠高搌公司的貨款，而
      是耐噸公司積欠旭裕公司的貨款，當時交四千元給我時，
      被告與丙○○都在場，這筆錢是要清償耐噸公司積欠旭裕
      公司的貨款，因為他們是第一次與旭裕公司做生意，我有
      提醒他們要清償貨款，因為只是小數目，沒有理由積欠，
      且是由我介紹耐噸公司向旭裕公司做生意的，所以他們才
      將錢交給我而由我代為轉交，後來我也有將這四千元交給
      旭裕公司，是在耐噸公司歇業後沒多久，當時丙○○都不
      出面時發生的，所以後來才會由丙○○與被告一起約我見
      面等語（見本院卷第五八頁背面至五九頁），核與被告於
      偵查中即辯稱是四千元交給證人甲○○之情節相符（見九
      十五年度偵字第二○三六六號卷第八一頁），並有被告提
      出之甲○○名片一張在卷可考（見上開偵查卷第八六頁）
      ，堪信被告確有代耐噸公司交付四千元給證人甲○○代轉
      給高搌公司進料廠商一情無誤。雖證人呂青洲為上開證述
      ，但上開四千元既非清償耐噸公司積欠高搌公司之貨款，
      且其並未在場親眼見聞經過，是其所為上開證述即不能採
      為不利被告之證據，故被告所辯曾就收取之五萬元，將其
      中之四千元交給證人甲○○以清償耐噸公司積欠之貨款一
      情，亦非無據。
    三又證人謝武雄於九十六年十月十六日偵訊時證述：耐噸公
      司代表人丙○○有欠我約二十八萬元，耐噸公司倒閉的後
      二、三天有打電話給我通知他公司倒閉，那幾天我們都有
      聯絡，並聯繫如何處理債務問題，我都是直接跟丙○○聯
      繫，中間丙○○有換手機。當時我曾向被告借一萬五千元
      ，因當時要繳車貸，後來被告去做林守正的工程，所以從
      該處扣除材料費一萬五千元等語（見九十五年度偵字第二
      ○三六六號卷第七二頁），及於九十六年十一月六日偵訊
      時證述：一萬五千元是我向被告借，但他沒說是何人的錢
      ，且他要我從林守正要叫材料的錢中扣，因為他當時在做
      林守正的工作，需要材料等語（見九十五年度偵字第二○
      三六六號卷第八二頁）。固然可證明被告有將向昆陞公司
      收取之五萬元貨款，其中一萬五千元交給證人謝武雄。但
      查：
    (1)證人林守正曾向耐噸公司訂購裝置資源回收水槽出料機，
      因尚未安裝、試車，於耐噸公司停業後，耐噸公司代表人
      丙○○遂與被告、證人吳聰智、陳建全，在證人陳建全家
      開會，因耐噸公司代表人丙○○不便出面，決定推由被告
      與林守正聯絡，並由被告、證人吳聰智、陳建全去林守正
      處做收尾之工作，且由耐噸公司代表人丙○○通知證人謝
      武雄準備約一萬五千元至二萬元之不鏽鋼材料後，送到林
      守正處使用等情，業據耐噸公司代表人丙○○於本院九十
      七年五月二十九日審理時證述綦詳（見本院卷第五五頁）
      ，核與證人吳聰智於九十六年三月十六日偵訊中證述：
      我自八十四、五年間開始至九十五年三月底，在耐噸公司
      任職作業員，老闆是丙○○。九十五年四月間有到林守正
      之資源回收場工作過，是做之前沒有做完的工作，是被告
      用自己名義去完成這個工作，丙○○跑路的時候，我們都
      住在被告家裡，被告老闆的名義，要我們去做林守正那邊
      做，我在林守正處工作了三天，丙○○去過一次，被告每
      天去看一下即離開，我們是幫林守正做按裝及試車工作等
      情（見九十五年度偵字第二○三六六號卷第四九頁）。
      證人陳建全於九十六年三月十六日偵訊時證述：我自九十
      三年二月間開始至九十五年三月底，在耐噸公司任職作業
      員，老闆是丙○○。我曾在九十五年四月二十一日到林守
      正之資源回收場工作過，是被告一直叫我們去做，因為丙○○到我家開會，與會的人有被告、我、吳聰智、丙○○
      ，老闆丙○○同意我們去做，工程我們有做完，是被告收
      的錢，當次開會時，丙○○有同意該工程由被告去收錢。
      林守正的工程只是做收尾工作，當時林守正處工作時，丙○○去過一次，被告每天去等情（見九十五年度偵字第二
      ○三六六號卷第四九至五十頁）。證人林守正於九十六
      年十一月一日偵訊時證述：我曾向丙○○機具，後來舊機
      具壞掉，所以要找他新舊替換時，因為還沒安裝好，就找
      不到他人，後來由同業口中知道他們工廠發生一些問題，
      且工廠電話也無人接聽，因為知道被告是他的工人，且會
      維修，而同業知道被告的電話，就直接請他過來，希望剩
      餘組裝的部分，私下再和他算，先幫我替換新舊等情（見
      九十五年度偵字第二○三六六號卷第八十頁）。均大致相
      符，並有林守正買賣契約書一份附卷可稽（見九十五年度
      他字第五一九八號卷第六至八頁）。
    (2)按證人之證詞，屬供述證據之一種，而供述證據具有其特
      殊性，與物證或文書證據具有客觀性及不變性並不相同。
      蓋人類對於事物之注意及觀察，有其能力上之限制，未必
      如攝影機或照相機般，對所發生或經歷的事實能機械式無
      誤地捕捉，亦未必能洞悉事實發生過程之每一細節及全貌
      。且常人對於過往事物之記憶，隨時日之間隔而漸趨模糊
      或失真，自難期其如錄影重播般地將過往事物之原貌完全
      呈現。此外，因個人教育程度、生活經驗、語言習慣之不
      同，其表達意思之能力與方式，亦易產生差異。故供述證
      據每因個人觀察角度、記憶能力、表達能力、誠實意願、
      嚴謹程度及利害關係之不同，而有對相同事物異其供述之
      情形發生，而其歧異之原因，未必絕對係出於虛偽所致。
      是以證人之證詞，遇有前後不一，或彼此互相齟齬之情形
      ，法院應就其全盤供述之意旨，佐以卷內證據為綜合判斷
      ，並依據經驗法則及論理法則，詳予剖析其供述異、同之
      情形，調查其他必要之證據，以去瑕存真，定其取捨，若
      足認其關於基本事實之陳述，果於真實性無礙時，即非不
      得予以採信。況證人之供述，前後稍有不符或相互間有所
      歧異，究竟何者可採，事實審法院非不可本於經驗法則，
      斟酌其他情形，作合理之比較，定其取捨；若其基本之陳
      述與真實性無礙時，仍非不得予以採信，非謂一有不符或
      矛盾，即認其全部均為不可採信；從而供述之一部認為真
      實者，予以採取，自非證據法則所不許。因之，證人供述
      前後縱有差異，事實審法院依憑證人前後之供述，斟酌其
      他證據，本於經驗法則與論理法則，取其認為真實之一部
      ，作為論罪之證據，自屬合法，亦迭經最高法院著有判決
      足按。查耐噸公司代表人丙○○於九十五年四月間，因所
      經營之耐噸公司停業，面臨對外積欠之巨額債務，當時心
      煩意亂一情，業據其於偵查中自承在卷（見九十五年度偵
      字第二○三六六號卷第六四頁），且當時諸多事務均仰賴
      被告出面代為處理，且依上開論述，被告未將向昆陞公司
      收取之五萬元交給耐噸公司代表人丙○○，應係基於其指
      示，而另有用途，則耐噸公司代表人丙○○對於曾否同意
      被告將前述一萬五千元交給證人謝武雄一節，是否能記憶
      清晰，已非無疑；況且上開林守正之收尾工程，既係耐噸
      公司代表人丙○○為耐噸公司之信譽而授意為之，則其上
      開一萬五千元充抵向證人謝武雄購買之不鏽鋼材料，即未
      對耐噸公司產生任何損害，從而亦以證人謝武雄之證述，
      即認被告有不法所有之意圖甚明。
   四另被告所辯其將所收取之五萬元，其中三千元部分去購買
     印表機及相關用品，雖未能提出購買印表機及相關用品之
     證明文件，然被告於九十五年四月間，確實曾依耐噸公司
     代表人丙○○確實去購買印表機及相關用品供列印公司資
     料一情，為耐噸公司代表人丙○○所不否認（見本院卷第
     三二頁），參以耐噸公司代表人丙○○自承自九十五年三
     月三十一日耐噸公司停業起至同年四月十二日被告向昆陞
     公司收取五萬元貨款後，不僅曾借住在被告家，且依前述
     情形，可知其並委由被告代為對外聯繫、處理耐噸公司事
     務外，更幫其辦理新手機、門號，方便其對外聯繫（見九
     十五年度偵字第二○三六六號卷第七一頁），凡此，均在
     在證明在上開期間，耐噸公司代表人丙○○與被告間互動
     密切、頻繁，而相關之收支、項目，並未一一記帳，且耐
     噸公司代表人丙○○復自承至今未與被告為任何會算、對
     帳一情明確（見本院卷第五八頁背面），是被告縱使未能
     提出購買印表機之單據，要難因此即認其有何不法所有之
     意圖。
（四）綜上所述，本件檢察官所提之各項直接證據及間接證據，
      就被告有無業務侵占之行為，既仍有若干合理懷疑未能排
      除，無從證明被告有業務侵占之犯行，本件應屬民事糾葛
      。此外，復查無其他積極事證足認被告主觀上確有不法所
      有之業務侵占犯意，揆諸首開說明，既不能證明被告犯罪
      ，即應為其無罪之諭知，以免冤抑。
據上論斷，應依刑事訴訟法第三百零一條第一項，判決如主文。
本案經檢察官乙○○到庭執行職務。
中    華    民    國    97    年    6     月    12    日
                  刑事第九庭  審判長法  官  周瑞芬
                                    法  官  楊萬益
                                    法  官  莊秋燕
以上正本證明與原本無異。
如不服本判決，應於收受送達後十日內向本院提出上訴書狀（應
敘述具體理由並附繕本）。
上訴書狀如未敘述理由，應於上訴期間屆滿後二十日內補提理由
書於本院。
                                    書記官  顏督訓
中    華    民    國    97    年    6     月    12    日


司法院資訊處製作；財團法人民間司法改革基金會備份。
